---
title: "Extremos"
subtitle: "CE-312 - Estatística Computacional"
author: 
  - name: Ellen Jieyi Zhou
  - name: Leonardo Gonçalves Fischer
  - name: Mariana Cardozo Lick
    affiliation: UFPR
date: "`r Sys.Date()`"
code-fold: true
code-line-numbers: true
execute: 
  warning: false
  error: false
editor: visual
output: 
  html_document:
    toc: true
    toc_float: true
    theme: flatly
    df_print: kable
editor_options: 
  markdown: 
    wrap: 72
---

## 1. Introdução

Seja uma amostra aleatória $(Y_1, Y_2, ..., Y_n)$ de uma população com
distribuição comum $F$. Sabe-se que para amostras suficientemente
grandes e certas condições de regularidade a distribuição amostral da
média $\bar Y$ converge para uma distribuição normal, indiferentemente
da distribuição $F$ da variável. Mas o que acontece com a distribuição
do máximo $Y_M = \text{max}(Y_1, Y_2, ..., Y_n)?$

Estudar o comportamento do máximo pode ser útil em diversos contextos,
particularmente no cenário ambiental, em que há interesse em estimar os
valores máximos de temperatura, nível de poluição e precipitação por
exemplo.

### 1.1 Justificativa

A princípio, é simples obter a distribuição exata do máximo a partir da
distribuição $F$ da variável:

$$
\begin{align*}
P(Y_M \leq y) &= P(Y_1 \leq y, ..., Y_n \leq y) \\
&= P(Y_1 \leq y)...P(Y_n \leq y) \ \ \ (Y_1,...,Y_n \ \ \text{independentes})\\
&= \{F(y)\}^n \tag{1}
\end{align*} 
$$

Entretanto, há situações em que a equação em (1) é difícil de ser obtida
analiticamente, como no caso da distribuição normal. Além disso, nem
sempre a distribuição $F$ e/ou seus parâmetros são conhecidos, e
estimá-los poderia levar a erros significativos. Desse modo, estimar a
distribuição de $Y_M$ diretamente, desconsiderando a distribuição da
população, é mais adequado.

### 1.2 Distribuição amostral do máximo

Então, qual a distribuição amostral do máximo? Seria a distribuição
Normal? Para verificar isso o seguinte algoritmo pode ser usado:

1.  Gere uma amostra de tamanho n da distribuição Normal(0,1).
2.  Obtenha o valor máximo da amostra.
3.  Repita os passos 1 e 2 muitas vezes.
4.  Analise o comportamento da distribuição amostral do máximo, usando
    qq-plots (qq-norm).

Este algoritmo será usado para diferentes tamanhos de amostra (n = 10, n
= 100, n = 1000 e n = 10000), a fim de averiguar se as distribuições
amostrais se aproximam da normalidade para valores crescentes de n. No
fim, será demonstrado que a distribuição amostral do máximo $Y_M$ não é
normal, possuindo uma assimetria positiva significativa.

### 1.3 Distribuição de Gumbel

Nesse contexto, uma aproximação melhor é dada pela distribuição de
*Gumbel*, que faz parte de uma família de distribuições conhecida como
*distribuição de valor extremo generalizado*. Sua função de distribuição
acumulada é dada por

$$
F_G(t;a,b) = \text{exp}\left\{- \text{exp} \left(-\frac{t-\mu}{\beta} \right) \right\},
$$

em que $\mu$ e $\beta$ são os parâmetros de locação e escala análogos à
média e desvio padrão da normal.

Para confirmar que a Gumbel é uma melhor aproximação para a distribuição
amostral do máximo, será conduzido um estudo de simulação semelhante ao
descrito previamente para a distribuição Normal, exceto que, neste caso,
os quantis da distribuição amostral serão comparados com os quantis
teóricos da Gumbel padrão ($\mu = 0, \beta = 1$), que são dados por

$$
F_G^{-1}(i/(n+1)) = -\text{log}(-\text{log}(i/(n+1)))
$$

## 2. Experimentos computacionais

### Distribuição do máximo para amostras normais padrão (n = 10, n = 100, n = 1000 e n = 10000)

```{r, error=FALSE, message=FALSE, warning=FALSE, fig.align='center'}
# Pacotes 
require(ggplot2)
require(nortest)

# Definindo a semente para garantir reprodutibilidade
set.seed(123)

# Tamanhos de amostra
tam_ams <- c(10, 100, 1000, 10000)

# Número de repetições
reps <- 1000

# Armazenamento
maximos <- list()

for (n in tam_ams) {
  maximos[[as.character(n)]] <- replicate(reps, max(rnorm(n)))
}

# Histograma das distribuições amostrais
par(mfrow = c(2, 2))
for (n in tam_ams) {
  hist(maximos[[as.character(n)]], main = paste("n =", n), ylab = "Densidade",
       xlab = "Máximo", probability = TRUE)
}
```

```{r, error=FALSE, message=FALSE, warning=FALSE, fig.align='center'}
# Verificando a normalidade das distribuições
par(mfrow = c(2, 2))
for (n in tam_ams) {
  dados <- maximos[[as.character(n)]]
  hist(dados, main = paste("n =", n), xlab = "Máximo", ylab = "Densidade",
       probability = TRUE)
  media <- mean(dados)
  desvio <- sd(dados)
  curve(dnorm(x, media, desvio), col = "red", lwd = 2, add = TRUE)
}

# Verificando normalidade via teste de Anderson-Darling
for (n in tam_ams) {
  cat("Teste de Anderson-Darling para n =", n, "\n")
  dados <- maximos[[as.character(n)]]
  result <- ad.test(dados)
  print(result)
   if (result$p.value < 0.05) {
    cat("Rejeita-se a normalidade\n\n")
  } else {
    cat("Não se rejeita a normalidade\n\n")
  }
}
```

### Qq-plots da normal

```{r, error=FALSE, message=FALSE, warning=FALSE, fig.align='center'}
# Qq-plots
par(mfrow = c(2, 2))
for (n in tam_ams) {
  qqnorm(maximos[[as.character(n)]], main = paste("n =", n), 
         xlab = "Quantis teóricos", ylab = "Quantis amostrais")
  qqline(maximos[[as.character(n)]], col = "red", lwd = 2)
}
```

Uma visualização dos gráficos quantil-quantil sugere que a distribuição
amostral dos máximos não tem boa aderência à normal, apresentando
desvios mais significativos nas extremidades à medida que se aumenta o
tamanho de amostra.

### Simulações com a distribuição de Gumbel

```{r, error=FALSE, message=FALSE, warning=FALSE, fig.align='center'}
# Função para gerar qq-plot de Gumbel e ajustar reta
qqplot_gumbel <- function(x, y) {
  dados_ord <- sort(x)
  n <- length(dados_ord)
  # Quantis teóricos da Gumbel
  p <- (1:n) / (n + 1)
  quantis_gumbel <- -log(-log(p))
  # Ajuste linear
  ajuste <- lm(dados_ord ~ quantis_gumbel)
  # Estimativas do parâmetro da Gumbel
  beta <- coef(ajuste)[2]
  mi <- coef(ajuste)[1]
  # Gráfico
  plot(quantis_gumbel, dados_ord,
       main = paste("n =", y),
       xlab = "Quantis teóricos",
       ylab = "Quantis amostrais",
       pch = 20, col = "black")
  abline(ajuste, col = "red", lwd = 2)
  legend("topleft",
         legend = paste("μ ≈", round(mi, 2), "\nβ ≈", round(beta, 2)),
         bty = "n")
}

# Gráficos qq-plot da Gumbel
par(mfrow = c(2, 2))
for (n in tam_ams) {
  dados <- maximos[[as.character(n)]]
  qqplot_gumbel(dados, n)
}
```

Uma visualização dos gráficos comparando os quantis dos máximos
amostrais com os da distribuição de Gumbel sugere uma melhor aderência
dos máximos a esta, em relação à normal. Ainda se pode notar alguma
tendência a divergência nos quantis superiores, no entanto, de modo
geral, a proximidade entre as duas distribuições é mais satisfatória.

Os parâmetros $\mu$ e $\beta$ para cada tamanho de amostra podem ser
estimados pelo **intercepto** e pela **inclinação** da reta do gráfico
quantil-quantil, respectivamente. Estes parâmetros são calculados com
base na regressão linear dos máximos amostrais ordenados em função dos
quantis correspondentes da distribuição Gumbel padrão.

```{r, error=FALSE, message=FALSE, warning=FALSE, fig.align='center'}
qqgumbel <- -log(-log(1:reps/(reps+1)))

for (i in 1:length(maximos)) {
  param <- lm(sort(maximos[[i]]) ~ qqgumbel)
  cat("n =", as.numeric(names(maximos[i])) ,"\nμ ≈", round(param[[1]][[1]],2), "\nβ ≈", round(param[[1]][[2]],2), "\n\n")
}

rm(i)
```

Constata-se que ambos os parâmetros estimados para a Gumbel são afetados
pelo tamanho da amostra. É importante ressaltar que, ao contrário do
estimador para o parâmetro $\mu$ de uma distribuição Normal, o estimador
de $\mu$ da distribuição de Gumbel, embora também corresponda a uma
medida de tendência central da distribuição, é dependente do tamanho da
amostra, aumentando à medida que a própria amostra assume tamanhos
maiores. Por sua vez, o estimador de $\beta$ apresenta uma diminuição
gradativa conforme o aumento do tamanho de amostra.

### 2.1 Simulações de máximos amostrais de outras distribuições

A seguir, é testada, por simulação, a aderência da distribuição amostral
dos máximos de diferentes distribuições populacionais à distribuição de
Gumbel, com tamanhos de amostra $n = 10$, $n = 100$, $n = 1000$ e
$n = 10000$.

#### Distribuição exponencial ($\lambda = 1$)

```{r error=FALSE, message=FALSE, warning=FALSE, fig.align='center'}
# Semente
set.seed(123)

# Armazenamento
max_exp <- list()


for (n in tam_ams) {
  max_exp[[as.character(n)]] <- replicate(reps, max(rexp(n)))
}

par(mfrow = c(2, 2))
for (n in tam_ams) {
  dados <- max_exp[[as.character(n)]]
  qqplot_gumbel(dados, n)
}
```

No caso dos máximos amostrais de uma população Exponencial, a
distribuição também exibe boa aderência à Gumbel de modo geral,
apresentando, como no caso da Normal, alguns desvios nos valores
superiores da distribuição.

#### Distribuição Gamma (6,3)

```{r error=FALSE, message=FALSE, warning=FALSE, fig.align='center'}
# Semente
set.seed(123)

# Armazenamento
max_gamma <- list()


for (n in tam_ams) {
  max_gamma[[as.character(n)]] <- replicate(reps, max(rgamma(n,6,3)))
}

par(mfrow = c(2, 2))
for (n in tam_ams) {
  dados <- max_gamma[[as.character(n)]]
  qqplot_gumbel(dados, n)
}
```

No caso de uma população com distribuição Gama de parâmetros $\alpha = 6$ e $\beta = 3$, verifica-se que, apesar de uma boa aderência do gráfico quantil-quantil até aproximadamente a mediana, os gráficos sugerem uma oscilação mais notável para fora da linearidade nos quantis superiores.

#### Distribuição Qui-quadrado (25)

```{r error=FALSE, message=FALSE, warning=FALSE, fig.align='center'}
# Semente
set.seed(123)

# Armazenamento
max_chisq <- list()


for (n in tam_ams) {
  max_chisq[[as.character(n)]] <- replicate(reps, max(rchisq(n,25)))
}

par(mfrow = c(2, 2))
for (n in tam_ams) {
  dados <- max_chisq[[as.character(n)]]
  qqplot_gumbel(dados, n)
}
```

Para uma distribuição Qui-quadrado com 25 graus de liberdade, como no caso da Gama, é possível observar um comportamento oscilatório na distribuição dos quantis superiores, mas possivelmente menos acentuados.

#### Distribuição F de Snedecor (20,5)

```{r error=FALSE, message=FALSE, warning=FALSE, fig.align='center'}
# Semente
set.seed(123)

# Armazenamento
max_f <- list()


for (n in tam_ams) {
  max_f[[as.character(n)]] <- replicate(reps, max(rf(n,20,5)))
}

par(mfrow = c(2, 2))
for (n in tam_ams) {
  dados <- max_f[[as.character(n)]]
  qqplot_gumbel(dados, n)
}
```

No caso de uma população com distribuição F de Snedecor, com 20 e 5 graus de liberdade, o modelo Gumbel é visivelmente inadequado para abranger a distribuição dos máximos amostrais.

#### Distribuição Cauchy padrão

```{r error=FALSE, message=FALSE, warning=FALSE, fig.align='center'}
# Semente
set.seed(123)

# Armazenamento
max_cauchy <- list()

# Amostras dos máximos da Cauchy
for (n in tam_ams) {
  max_cauchy[[as.character(n)]] <- replicate(reps, max(rcauchy(n)))
}

# Gráficos da Cauchy
par(mfrow = c(2, 2))
for (n in tam_ams) {
  dados <- max_cauchy[[as.character(n)]]
  qqplot_gumbel(dados, n)
}
```

Ao contrário dos máximos de amostras de uma distribuição normal, os
máximos amostrais de uma Cauchy não se mostram satisfatoriamente
modelados pela distribuição de Gumbel, apresentando valores muito mais
extremos nos quantis superiores.

## 3. Discussão e conclusões

No estudo introdutório da Teoria de valores extremos, é importante
demarcar diferenças importantes para com o caso da média amostral. Para
qualquer população sob certas hipóteses, o Teorema central do limite
assegura que a distribuição das médias amostrais converge para uma
Normal à medida que se aumenta o tamanho da amostra. Para o caso dos
extremos amostrais, como o máximo aqui estudado, a distribuição Normal
não é o limite.

No caso dos máximos de amostras de uma Normal, as simulações indicam que
a distribuição de Gumbel modela bem as distribuições amostrais, ainda
apresentando algumas tendências a desvios nos quantis superiores.

Ainda, espera-se que, à medida que o tamanho de amostra aumente, a
ocorrência de pelo menos um valor extremo se torne mais provável, e
consequentemente amostras maiores tendam a apresentar máximos maiores.
Essa expectativa se confirmou nas simulações, verificando-se no
crescimento do estimador do parâmetro $\mu$ de Gumbel acompanhando o
crescimento do tamanho das amostras obtidas a partir de uma população
Normal padrão.

A modelagem da distribuição dos máximos amostrais com a Gumbel funciona para outras distribuições além da Normal, como se pôde verificar com a Exponencial, a Gama e a Qui-quadrado, apenas com a ressalva de eventuais oscilações nas regiões superiores de cada distribuição. Cabe ressaltar, contudo, que a distribuição de Gumbel não modela
satisfatoriamente os máximos amostrais de qualquer distribuição. Em
alguns casos, como no da distribuição de Cauchy, os máximos amostrais
apresentam ainda desvios significativos, e mesmo no caso de outras
distribuições, como a F de Snedecor, conforme os graus de liberdade, não
há boa aderência à distribuição Gumbel.
